臺灣士林地方法院民事判決　　　　　　 94年度重訴字第180號
原　　　告　國家安全局
法定代理人　庚○○
訴訟代理人　劉秉鈞律師
複 代理 人　胡志彬律師
被　　　告　戊○○
　　　　　　己○○
兼 上 2 人
訴訟代理人　丙○○
被　　　告　乙○○
　　　　　　甲○○
兼 上 5 人
訴訟代理人　丁○○
上列當事人間請求返還土地等事件，本院於民國94年11月14日言
詞辯論終結，判決如下：
    主      文
被告戊○○、己○○、丁○○、丙○○應將坐落於臺北市○○區
○○段6小段649地號土地上門牌號碼為臺北市○○區○○街2巷
26弄1號建物如附圖所示B、D、F部分拆除。被告丙○○應將坐落
上開土地上如附圖所示A部分之建物拆除。
被告應自坐落於臺北市○○區○○段6小段649地號土地上如附圖
所示A、B、D、F部分之建物遷出，並將所占用之土地返還予原告
。
被告戊○○、己○○、丁○○、丙○○應自民國94年11月1日起
至返還上開土地之日止，按月連帶給付原告新臺幣壹萬參仟柒佰
捌拾貳元。
被告丙○○應自民國94年11月1日起至返還上開土地之日止，按
月給付原告新臺幣伍仟壹佰拾貳元。
原告其餘之訴駁回。
訴訟費用由被告負擔10分之9，餘由原告負擔。
本判決原告勝訴部分，於原告以新臺幣參佰捌拾伍萬元供擔保後
，得假執行。
原告其餘假執行之聲請駁回。
    事實及理由
一、本件原告起訴主張：伊係坐落於臺北市○○區○○段6 小段
    649地號國有土地（下稱「系爭土地」）之管理機關，門牌
    號碼為臺北市○○區○○街2巷26弄1號未辦保存登記建物（
    下稱「系爭建物」）如附圖所示D、F及外圍牆部分，係訴外
    人王安發於民國60年間向前手購買舊房屋後自行改建，嗣於
    王安發及其配偶先後於80年及89年間死亡後，即由被告戊○○、己○○、丁○○、丙○○繼承，又與上開附圖所示D、F
    部分內部相通之系爭建物如附圖所示B、C部分，則係王安發
    之繼承人即被告戊○○、己○○、丁○○、丙○○於「921
    大地震」後出資改建，另一棟與上開部分內部不相通之系爭
    建物如附圖所示A部分，則係因83年間因道路拓寬遭毀損後
    ，由被告丙○○出資重建，詎系爭建物如附圖所示A、B、D
    、F部分無權占有系爭土地（面積共113.36平方公尺），而
    被告6人則居住於系爭建物內，為此，依民法第767條前段、
    中段、第179條前段及侵權行為之規定，訴請被告戊○○、
    己○○、丁○○、丙○○應拆除系爭建物如附圖所示B、D、
    F部分，被告丙○○應拆除如系爭建物附圖所示A部分，被告
    應自系爭建物如附表所示A、B、D、F部分遷出，並將所占用
    之土地返還予原告，暨請求被告戊○○、己○○、丁○○、
    丙○○給付相當於法定租金額之不當得利或損害金等語。並
    聲明：(一)被告戊○○、己○○、丁○○、丙○○應將坐落系
    爭土地上系爭建物如附圖所示B、D、F部分拆除。(二)被告丙○○應將坐落系爭土地上系爭建物如附圖所示A部分拆除。
    (三)被告應自系爭建物如附表所示A、B、D、F部分遷出，並將
    所占用之土地返還予原告。(四)被告戊○○、己○○、丁○○
    、丙○○應自民事準備(一)狀繕本最後送達翌日起至返還上開
    土地之日止，按月連帶給付原告新臺幣（下同）27,563元。
    (五)被告丙○○應自民事準備(一)狀繕本最後送達翌日起至返還
    上開土地之日止，按月給付原告10,223元。(六)原告願供擔保
    ，請准宣告假執行。
二、被告則以：系爭土地確為國有，被告亦願意返還系爭土地予
    原告，惟坐落於系爭土地上如附圖所示D、F之建物，係王安
    發於60年間向前手購買，該前手對系爭土地有合法使用權源
    ，且王安發及被告戊○○、己○○、丁○○、丙○○嗣後都
    有對系爭建物作改建或修繕，且修繕時皆有告知原告，惟原
    告當時並未告知日後要收回土地，現在卻要求返還土地，原
    告應就系爭建物作補償，而於原告給予補償前，被告仍有權
    使用系爭土地，原告不應再請求相當於租金之不當得利等語
    ，資為抗辯，並聲明：原告之訴駁回。
三、兩造不爭執之事實：
  (一)原告為系爭國有土地之管理機關。
  (二)系爭建物如附圖所示D、F及外圍牆部分，係王安發於60年間
    向前手購買舊房屋後自行改建，嗣於王安發及其配偶先後於
    80年及89年間死亡後，即由被告戊○○、己○○、丁○○、
    丙○○繼承；又與上開附圖所示D、F部分內部相通之系爭建
    物如附圖所示B、C部分，則係王安發之繼承人即被告戊○○
    、己○○、丁○○、丙○○於「921大地震」後出資改建，
    另一棟與上開部分內部不相通之系爭建物如附圖所示A部分
    ，則係因83年間因道路拓寬遭毀損後，由被告丙○○出資重
    建。
  (三)系爭建物如附圖所示A、B、D、F部分占有系爭土地（面積共
    113.36平方公尺）。
  (四)被告6人居住於系爭建物內。
五、得心證之理由：
    原告主張被告無權占有系爭土地，故基於民法第767條前段
    、中段、第179條前段及侵權行為之規定，訴請被告拆屋還
    地及給付相當於租金之不當得利或損害金等情，惟為被告所
    否認，並以前揭情詞置辯。是本件之爭點即為：(一)被告是否
    有權占有系爭土地？而於原告就系爭建物給予相當之補償前
    ，被告得否合法繼續使用系爭土地？(二)被告如無權占有系爭
    土地，應給付多少相當於租金之不當得利或損害金始為合理
    ？茲分述如下：
  (一)被告是否有權占有系爭土地？而於原告就系爭建物給予相當
    之補償前，被告得否合法繼續使用系爭土地？
    1.按以無權占有為原因，請求返還所有物之訴，被告對於原
      告就其物所有權存在之事實無爭執，而僅以非無權占有為
      抗辯者，原告於被告無權占有之事實，無舉證責任，被告
      應就其取得占有，係有正當權源之事實證明之，如不能證
      明，即應認原告之請求為有理由（最高法院72年度臺上字
      第1552號判決參照）。本件原告主張被告戊○○、己○○
      、丁○○、丙○○所有系爭建物如附圖所示B、D、F、A部
      分，無合法權源而占用系爭土地之事實，為被告戊○○、
      己○○、丁○○、丙○○所否認，並辯稱系爭建物如附圖
      所示D、F部分，係王安發向前手購買後所改建，而該前手
      有正當使用系爭土地之權源等語，則上開被告就伊等有合
      法使用系爭土地之權源，自負有舉證責任，惟上開被告無
      法舉證證明該第三人有合法使用系爭土地之正當權源，是
      原告主張被告戊○○、己○○、丁○○、丙○○共有系爭
      建物如附圖所示D、F部分，無權占有系爭土地之事實，應
      堪認定。
    2.又與系爭建物如附圖所示D、F部分內部相通之延伸建物，
      即如附圖所示編號B部分，雖為被告戊○○、己○○、丁○○、丙○○嗣後出資重建，惟既與系爭建物如附圖所示
      D、F部分內部相通，且無獨立之進出通路，而與系爭建物
      如附圖所示D、F部分附合成為一整體，已成為系爭建物如
      附圖所示D、F之重要成分，非經毀損或變更其物之性質，
      不能分離，依民法第811條之規定，即因附合而由系爭建
      物如附圖所示D、F部分所有權人即被告戊○○、己○○、
      丁○○、丙○○取得系爭建物如附圖所示B部分之所有權
      。另系爭建物如附圖所示A部分，則與系爭建物如附圖所
      示D、F部分內部不相通，且為被告丙○○自行出資興建，
      而取得該部分建物之所有權。被告戊○○、己○○、丁○○、丙○○就系爭建物如附圖所示B、A部分，亦均無法證
      明有合法使用系爭土地之權源；上開被告雖辯稱每次修繕
      房屋均有通知原告，原告若非同意其使用系爭土地，為何
      不在修繕房屋時告知其無正當使用權源等語，惟上開被告
      就其合法使用系爭土地之權源既無法證明，原告縱未及早
      積極代國家行使所有權，並不因此而使被告取得合法使用
      系爭土地之正當權源，是上開被告所辯，容有誤會，洵不
      足採。
    3.至於被告雖提出國防部（48）淡秋字第0844號函，惟該函
      僅能證明系爭土地係臺北市政府撥給原告之前身即國防部
      幹訓班管理使用，亦即證明原告為系爭土地之管理機關，
      尚不足以證明被告有合法使用系爭土地之權源。另被告所
      提出臺北市政府工務局養護工程處（83）北市工養工字第
      36420號函，亦僅能證明系爭建物曾經毀損賠償，而無法
      證明被告有占有系爭土地之合法權源。
    4.被告雖辯稱先前因拓寬道路，徵收沿線土地時，每戶給予
      500至600萬元之搬遷費，今原告要求被告返還系爭土地，
      亦應比照給予相當之補償等語，惟被告既係無權占有原告
      所管理之系爭土地，則原告請求被告拆屋還地，即係依法
      行使其權利，與政府為拓寬道路而徵收土地，並給予徵收
      補償費之情形不同，是被告所辯上情，亦不足採。
    5.按所有人對於無權占有其所有物者，得請求返還之；對於
      妨害其所有權者，得請求除去之，民法第767條前段、中
      段分別定有明文。次按「國有財產撥給各地國家機關使用
      者，名義上雖仍為國有，實際上即為使用機關行使所有人
      之權利，故本院對於是類財產，向准由管領機關起訴，代
      國家主張所有權人之權利」（最高法院51年臺上字第2680
      號判例參照）。又「按未辦保存登記之建築物，如已出賣
      他人並移轉占有，應認出賣人已喪失事實上之處分權，並
      由買受人取得該項事實上之處分權，而房屋之拆除本為一
      種事實上之處分行為，自應以現占有人為被告」（最高法
      院69年度臺上字第851號判決參照）。本件系爭土地為國
      有，原告則為管理機關，被告戊○○、己○○、丁○○、
      丙○○以系爭建物如附圖所示D、F、B、A部分，無權占有
      系爭土地，且系爭建物均未辦保存登記，分別為被告所有
      ，均如前述，而房屋之拆除為一種事實上之處分行為，是
      被告戊○○、己○○、丁○○、丙○○等既分別為占用建
      物之所有權人及事實上處分權人，自均有拆除之權能，又
      返還土地亦以現在占有人為已足，從而原告基於管理機關
      之地位，依民法第767條前段及中段之規定，訴請被告戊○○、己○○、丁○○、丙○○拆除系爭建物如附圖所示
      B、D、F部分，被告丙○○拆除系爭建物如附圖所示A部分
      ，並請求被告6人自上開建物遷出，並將所占用之土地返
      還予原告，即屬於法有據，為有理由，應予准許。
  (二)被告應給付多少相當於租金之不當得利始為合理？
    1.按因故意或過失，不法侵害他人之權利者，負損害賠償責
      任；數人共同不法侵害他人之權利者，連帶負損害賠償責
      任，民法第184條第1項前段、第185條第1項前段分別定有
      明文。而無權占有他人土地，可能獲得相當於租金之利益
      為社會通常之觀念。查被告戊○○、己○○、丁○○、丙○○以系爭建物如附圖所示B、D、F部分無權占有系爭土
      地，另被告丙○○以系爭建物如附圖所示A部分無權占有
      系爭土地，均如前述，是原告依上開規定，請求上開被告
      連帶給付相當於租金之損害金，即屬有據，至於租金之計
      算標準，應參酌土地法第105條、第97條第1項之規定，予
      以計算較為客觀公允。
    2.再按城市地方房屋之租金，以不超過土地及其建築物申報
      總價額年息10%為限，土地法第97 條第1項定有明文；而
      所謂土地價額係指法定地價而言，則為土地法施行法第25
      條所明定。又土地法第148條規定，土地所有權人依土地
      法所申報之地價為法定地價；而依平均地權條例第16條前
      段雖規定，舉辦規定地價或重新規定地價時，土地所有權
      人未於公告期間申報地價者，以公告地價80%為其申報地
      價。惟依平均地權條例施行細則第21條之規定，公有土地
      以各該宗土地之公告地價為申報地價，免予申報。據本院
      勘驗現場，系爭土地之地目為「建」，位於臺北市○○區
      ○○街2巷26弄，附近有公車站牌、劍潭捷運站，交通堪
      稱方便，並有劍潭活動中心、劍潭國小，除公家機關外，
      均為住家，惟並無市場、超商，生活機能尚佳，有系爭土
      地登記謄本及本院勘驗筆錄在卷可憑，是本院認使用土地
      之對價應以法定地價總價額年息5%為相當。
    3.系爭土地93年1月之法定地價為每平方公尺40,000元，有
      臺北市公告土地現值及公告地價查詢表附卷可稽。從而，
      原告於訴請被告戊○○、己○○、丁○○、丙○○就系爭
      建物如附圖所示B、D、F部分，應自民事準備(一)狀繕本最
      後送達翌日即94年11月1日起至返還所占用土地之日止，
      按月連帶給付原告相當於租金之損害金13,782元（計算式
      ：40,000×82.69×5%÷12≒13782，元以下4捨5入），另
      於訴請被告丙○○就系爭建物如附圖所示A部分，應自民
      事準備(一)狀繕本最後送達翌日即94年11月1日起至返還所
      占用土地之日止，按月給付原告相當於租金之損害金
      5,112元（計算式：40,000×30.67×5%÷12≒5112，元以
      下4捨5入）之範圍內，為有理由，應予准許，逾此範圍之
      請求，即非正當，應予駁回。
    4.本件原告依侵權行為之規定，訴請被告戊○○、己○○、
      丁○○、丙○○給付相當於租金之損害金，既經部分准許
      ，則其基於民法第179條前段所為同一經濟目的之請求，
      即無庸再予審酌，附此敘明。
六、原告陳明願供擔保，請准宣告假執行，經核其勝訴部分，於
    法相符，爰酌定相當之擔保金額予以准許；至於原告敗訴部
    分，其假執行之聲請即失所附麗，應予駁回。
七、本件判決基礎已臻明確，兩造其餘之攻擊防禦方法及訴訟資
    料經本院斟酌後，核與判決不生影響，無一一論述之必要，
    併予敘明。
據上論結，原告之訴一部有理由，一部無理由，依民事訴訟法第
79條、第85條第1 項、第392 條第1 項，判決如主文。
中　　華　　民　　國　　94　　年　　11　　月　　28　　日
                  民事第二庭  法  官  張國勳
以上正本證明與原本無異。
如對本判決上訴須於判決送達後20日內向本院提出上訴狀。
中　　華　　民　　國　　94　　年　　11　　月　　29　　日
                              書記官  高郁婷
